【裁判字號】    90,訴,499
【裁判日期】    900702
【裁判案由】    違反著作權法等
【裁判全文】
臺灣臺北地方法院刑事判決                            九十年度訴字第四九九號
    公  訴  人  臺灣臺北地方法院檢察署檢察官
    被      告  甲○○
右列被告因違反著作權法等案件，經檢察官提起公訴（九十年偵字第五一七五號），
本院判決如左：
    主  文
甲○○共同以詐術得財產上不法之利益為常業，處有期徒刑壹年貳月；緩刑貳年。扣
案之大型垃圾袋拾壹包（每包內裝貳拾只垃圾袋）、中型垃圾袋參拾伍包（每包內裝
貳拾只垃圾袋）均沒收。
    事  實
一、甲○○明知自民國八十九年七月一日起，台北市政府將一般廢棄物清潔處理費用
    ，改採隨袋徵收之規費方式，即臺北市民丟棄一般廢棄物，應使用臺北市政府環
    境保護局（下稱環保局）委託特定廠商製造印有「臺北市專用垃圾袋」、「臺北
    市政府環境保護局製」等字樣之專用垃圾袋，表示業經隨袋繳納垃圾費，始得送
    交環保局清潔人員清運。詎其意圖為自己不法利益，與姓名年籍不詳之購買人等
    ，基於共同行使偽造公文書之概括犯意聯絡，先於八十九年十二月中旬某日，由
    甲○○向自稱「陳任」之不詳年籍男子，分別以新臺幣（下同）二百四十元、一
    百六十元（原價格分為四百零五元、二百九十七元）販入印有上開字樣之偽造垃
    圾袋大型、中型（每包內各為二十只裝）數十包後，其再以大型每包三百元，中
    型每包二百元，在臺北市○○街、寧夏路、南京西路等地，以00000000
    00號電話為聯絡方式，沿街兜售販賣予食品店及小吃攤販等姓名年籍不詳之購
    買人，使該等買受人用以混充為已繳納垃圾規費之專用垃圾袋裝填垃圾，持交環
    保局清潔人員，致其誤認該等垃圾業經隨袋繳納垃圾費，而提供清運垃圾之服務
    ，藉此獲得免付垃圾費之不法利益，足以生損害於臺北市政府垃圾規費收取之正
    確性，甲○○並以之為常業。嗣於九十年二月二十三日，經警持檢察官核發之搜
    索票在其所駕駛之ＧＡ－一八三三號自小客車內查獲上開仿製「台北市政府專用
    垃圾袋」中型三十五包、大型十一包、被告自行記載沿街兜售上開垃圾袋之商家
    名稱、地址之筆記紙二張。
二、案經臺北市政府環保局訴由台北市政府警察局報請臺灣臺北地方法院檢察署檢察
    官偵查起訴。
    理  由
一、訊據被告甲○○對右揭向自稱「陳任」之不詳年籍男子販入仿製之「台北市政府
    專用垃圾袋」，加以營利販賣後，而供人行使裝填垃圾倒用，並詐得免付垃圾費
    之不法利益，且以之為常業之事實，業於本院審理中坦承不諱，且有被告自行記
    載沿街兜售上開垃圾袋之商家名稱、地址之筆記紙二張、環保局出具之鑑定證明
    、臺北市專用垃圾袋防偽封籤影本在卷可稽、仿製「台北市政府專用垃圾袋」中
    型三十五包、大型十一包扣案足佐，被告之任意性自白自白經前開補強證據，應
    與事實相符。本件事證明確，其犯行洵堪認定。
二、查臺北市專用垃圾袋係由環保局以公開招標方式，委託廠商製造，垃圾袋上印有
    「臺北市專用垃圾袋」、「臺北市政府環境保護局製」等字樣，表示業經隨袋繳
    納垃圾費予臺北市政府，乃一定用意之證明，自屬刑法第二百二十條第一項以準
    文書論之文書。另被告明知係偽造垃圾袋，竟販入後再出售予不特定人，供不特
    定購買人裝填垃圾持交環保局清潔人員，使之誤認該等垃圾業經隨袋繳納垃圾費
    ，而提供清運垃圾之服務，藉此獲得免付全額垃圾費之不法利益，自足以生損害
    於臺北市政府垃圾費收取之正確性，並恃以為生，核其所為，係犯刑法第二百十
    六條、第二百二十條第一項、第二百十一條之行使偽造準公文書罪、刑法第三百
    四十條、三百三十九條第二項、第一項之常業詐欺得利罪（被告常業詐欺之犯行
    業於起訴書犯罪事實欄記載詳確，公訴人漏引刑法第三百四十條，似有未洽）。
    被告與姓名年籍不詳之購買人等，有犯意聯絡，推由各該購買人下手實施，應以
    共同正犯論。其先後多次行使偽造準公文書，時間緊接，均觸犯構成要件相同之
    罪名，顯係基於概括犯意反覆為之，為連續犯，依刑法第五十六條之規定，以一
    罪論擬，並加重其刑。被告所犯上開常業詐欺、行使偽造準公文書二罪間，有方
    法結果之牽連犯關係，依刑法第五十五條之規定，應從情節較重之常業詐欺罪處
    斷。爰審酌被告之素行、牟利犯罪之動機、對損害臺北市政府垃圾清運之程度，
    販賣偽造垃圾袋之期間、數量及所得利益，暨其生活狀況、品行、智識程度、犯
    罪之目的、手段暨犯罪後坦承犯行，態度良好等一切情狀，量處如主文所示之刑
    。末查，被告未曾受有期徒刑以上刑之宣告，有臺灣高等院檢察署刑案紀錄簡覆
    表在卷可稽，因一時貪慾，短於思慮，致罹刑章，經此刑之教訓，當知所警惕，
    信無再犯之虞，本院認為前開對其宣告之刑，以暫不執行為適當，併予宣告緩刑
    二年，用啟自新。扣案之大型垃圾袋十一包、中型垃圾袋三十五包係供犯罪所用
    之物，且為被告所有，已據其供陳在卷，爰依刑法第三十八條第一項第二款併予
    宣告沒收。
三、公訴意旨另以：被告甲○○購買未經台北市政府環境保護局授權或同意而重製該
    局在垃圾袋所印刷並享有著作權之文字及圖形著作之大型及（每包內為二十只裝
    ）中型（每包內為二十只裝）「台北市政府專用垃圾袋」，數十包，並以之為常
    業，因認被告涉犯著作權法第八十七條第二款、九十三條、九十四條之明知為侵
    害著作權物而意圖營利而交付之常業罪嫌云云。按行為之處罰，以行為時之法律
    有明文規定者，為限，刑法第一條已有明定。另按不能證明被告犯罪或其行為不
    罰者，依刑事訴訟法第三百零一條第一項規定，應諭知無罪之判決。故無罪之原
    因，可分為不能證明被告犯罪與行為不罰二種情形，後者之行為不罰，除該行為
    具有阻卻違法性之事由，如依法令之行為，業務上之正當行為，正當防衛行為與
    緊急避難行為，及具有阻卻責任性之事由，而由法律明文規定不予處罰外，實務
    上，尚包括行為本身不成立犯罪，換言之，法院所確認被告之行為，在實體法上
    因未有處罰規定，而屬不罰行為之情形在內，亦皆應予判決無罪。最高法院八十
    九年度台上字第二三七三號判決亦可憑參。復按著作權法所謂之著作，係指屬於
    文學、科學、藝術或其他學術範圍之創作，著作權法第三條第一項第一款定有明
    文。是凡具有本於自己獨立之思維、智巧、技匠原創性之人類精神上創作，且達
    足以表現作者之個性或獨特性之程度者，始享有著作權，而受著作權法之保護。
    此為我國最高司法裁判機關邇來之所持見解，參見最高法院八十九年度台上字第
    二七八七號、八十七年度台上字第二三六六號判決。查扣案之垃圾袋上僅標示「
    台北市專用垃圾袋」，旁繪有「人丟垃圾於垃圾桶」圖樣，核其性質，文字無非
    註明、標示係依「臺北市一般廢棄物清除處理費徵收自治條例」第二條第一項、
    第二項所規定之「專用垃圾袋」，圖樣充其量為插畫，均未見及創作人精神作用
    及其個性、獨特性之表彰，尚難認屬文字著作、圖形著作。揆此，台北市政府專
    用垃圾袋尚乏「著作」之存立，非屬著作權法定義上之著作，自不受著作權法之
    保護。公訴人認被告所為涉有侵害著作權云云，似有未當，被告販賣仿冒之台北
    市專用垃圾袋既不在著作權法規範之列，則行為本身不構成侵害著作權之犯罪，
    徵諸前揭意旨，被告行為不罰，本應為無罪之判決，惟此部分起訴書認與前開經
    論罪科行部分有牽連犯之裁判上一罪關係，茲不另為無罪之諭知，附此敘明。
據上論斷，應依刑事訴訟法第二百九十九條第一項前段，刑法第二十八條、第五十六
條、第二百十六條、第二百二十條第一項、第二百十一條、第三百四十條、第三百三
十九條第二項、第一項、第五十五條、第七十四條第一款、第三十八條第一項第二款
，罰金罰鍰提高標準條例第一條前段，判決如主文。
本案經檢察官蘇怡文到庭執行職務
中      華      民      國      九十      年      七      月      二    日
                                      臺灣臺北地方法院刑事第四庭
                                          法  官  吳定亞
右正本證明與原本無異。
如不服本判決，應於判決送達後十日內，向本院提出上訴狀。
                                          書記官  巫美華
中      華      民      國      九十      年      七      月       五   日
附錄本案論罪科刑法條全文
中華民國刑法第三百四十條
以犯第三百三十九條之罪為常業者，處一年以上七年以下有期徒刑，得併科五萬元以
下罰金。
中華民國刑法第三百三十九條
意圖為自己或第三人不法之所有，以詐術使人將本人或第三人之物交付者，處五年以
下有期徒刑、拘役或科或併科一千元以下罰金。
以前項方法得財產上不法之利益或使第三人得之者，亦同。
前二項之未遂犯罰之。
中華民國刑法第二百一十一條
偽造、變造公文書，足以生損害於公眾或他人者，處一年以上七年以下有期徒刑。
中華民國刑法第二百一十六條
行使第二百十條至第二百十五條之文書者，依偽造、變造文書或登載不實事項或使登
載不實事項之規定處斷。


司法院資訊處製作；財團法人民間司法改革基金會備份。
